最高法院刑事判決　　　　　　　　　　　　　　　九十一年度台上字第三一一○號
　　上　訴　人　甲○○
　　　　　　　　乙○○
　　右　一　人
　　選任辯護人　周春霖律師
右上訴人等因貪污案件，不服台灣高等法院台中分院中華民國九十一年三月十五日第
二審判決（九十年度上訴字第一九二四號，起訴案號：台灣南投地方法院檢察署八十
九年度偵字第一二三八號），提起上訴，本院判決如左：
    主  文
原判決撤銷，發回台灣高等法院台中分院。
    理  由
本件原判決認定：上訴人甲○○係南投縣仁愛鄉前鄉長，於擔任鄉長期間︻民國（下
同）七十九年至八十七年︼，負責綜理全鄉各項業務之推行；上訴人乙○○係南投縣
仁愛鄉公所建設課技士，負責承辦鄉○○○○○道路、橋樑等工程之設計及發包業務
，均係依據法令從事公務之人員。陳明圓（圖利及偽造文書部分，業經檢察官為不起
訴處分）與高雄縣彌陀鄉民代表會前主席吳冬雄熟識，經由吳冬雄引介認識臺灣電力
股份有限公司開發電源基金管理委員會（下稱電基會）前協調股長林幸憲（另經檢察
官為不起訴處分）；張阿菊（另經檢察官為不起訴處分）係陳明圓同居女友。緣八十
二年九月間，張阿菊與顏禎慧二人透過南投縣埔里鎮民楊耀山仲介，合夥向施貴興購
得南投縣仁愛鄉○○段七九○地號山坡地保育區農牧用地，計劃興建渡假木屋及栽植
果樹營利，因顏禎慧具有自耕農身份，故以顏禎慧為登記名義人。八十三年間，渠等
欲整修該地，並欲舖設聯外農路及構築混凝土砌塊石擋土牆駁坎，費用約需新臺幣（
下同）一百七十萬元左右。張阿菊等人由於欠缺經費，乃經由陳明圓向吳冬雄請教得
知可透過南投縣仁愛鄉公所向電基會申請補助，旋即徵得時任電基會協調股長之林幸
憲協助指導張阿菊以仁愛鄉公所因公共工程需要為由，向電基會提出申請。陳明圓乃
陪同張阿菊等人共赴仁愛鄉公所，向時任鄉長之甲○○要求協辦上開作業。甲○○明
知張阿菊等人係要求將上開七九○地號其私人土地做整地開發利用，與「臺電公司促
進電源開發協助基金管理辦法」第八條規定捐助金運用範圍：一、地方公共建設之規
劃、興建、維修與營運。二、各該鄉（鎮、市、區）居民用電補助。三、其他經預算
程序核可辦理有利於電源開發之事項等名目不符；乙○○亦明知張阿菊等人欲施工之
上開七九○地號土地係私有地，鄉公所迄無任何計畫或產業道路經過該地，二人竟基
於共同圖張阿菊等私人不法利益之犯意聯絡，由甲○○指示乙○○配合張阿菊等人之
需求，以鄉公所名義行文電基會假借以整修「南投縣仁愛鄉○○村○○道路整修工程
」之名義爭取補助。於八十三年十月間，仁愛鄉公所即檢具申請捐助個別計畫說明書
及彙總表等資料，報請萬大發電廠轉電基會申請捐助，經電基會於八十三年十二月間
，同意核撥一百七十萬元工程捐助款，並於八十四年二月二十二日以（八四）電協字
第八四○二｜○○七一Ｅ號函知仁愛鄉公所請設立專戶並依預決算程序動用。甲○○
、乙○○二人在均未至現場勘查情況下，即於八十四年三月間辦理比價發包，由業強
營造工程股份有限公司以一百六十一萬元得標承作，並於八十四年十二月二十日竣工
。又該工程原先之施工設計圖是繪製如偵查卷第二○六頁之平面施工圖，然於施工期
間，因陳明圓表示其中二段擋土牆有侵佔到鄰地，甲○○遂又指示乙○○陪同陳明圓
等人至前開七九○號土地上勘查，乙○○於勘查後即當場再繪製如偵查卷第二○五頁
之平面施工圖。而該工程用於道路整修之經費僅四十八萬零六百五十四元，餘一百一
十二萬九千三百四十六元悉數用於挖、填土方施作擋土牆為張阿菊私有地整地，使張
阿菊等人獲得一百一十二萬九千三百四十六元之不法利益等情，因而撤銷第一審關於
上訴人等部分不當之判決，改判論處上訴人甲○○、乙○○共同對於主管之事務直接
圖利罪刑，固非無見。
惟按科刑判決書，須先認定犯罪事實，然後於理由內明其認定犯罪所憑之證據，方
足以資論罪科刑，如認定事實與其所採用之證據，及其認定之理由不相適合，即屬理
由矛盾，其判決當然違背法令。查原判決事實認定上訴人等「……明知張阿菊等人欲
施工之上開七九○地號土地係私有地，鄉公所迄無任何計劃或產業道路經過該地……
」，繼又認定「……而該工程用於道路整修之經費僅四十八萬零六百五十四元，餘一
百一十二萬九千三百四十六元悉數用於挖、填土方施作擋土牆為張阿菊私有地整地…
…」其事實之認定已先後不盡相符，且判決理由內引用仁愛鄉○○○○村○○道路整
修工程卷宗為證，惟該卷宗卷面及卷內文件均載明「仁愛鄉○○村○○道路整修工程
」（見偵查卷第一○九頁起），則本件工程究竟與松岡道路整修工程有無關聯，實情
究何？即待研求。次按證據雖已調查而其內容尚未明瞭者，即與未經調查無異，如遽
行判決，仍屬應於審判期日調查之證據未予調查，其判決當然違背法令。本件工程依
設計圖所示，除整修道路外，主要係在建設擋土牆，此有設計圖可稽（見偵查卷第二
○五頁），查本件工程施工地區地勢如何？設置擋土牆有無必要？對於道路之維護有
無影響，是否僅有利於該土地之所有人？凡此均與上訴人應否負圖利罪責攸關，原判
決僅以「……本件若發生土石流影響到台十四線道路及原有農路之出口時，只需施作
於鄰近路口部分即可，何需在張阿菊私人土地上分區○○○道擋土牆」，並以證人楊
長山於原審證稱：「我是工程包商我始終都有參與，我是後來才發現是建在私人的土
地上，只看施工圖說，我看不出來駁坎是設計在私人土地上，本件駁坎工程非常陡，
又很高，所以是改善道路的，也是維護私人土地的。不清楚施工期間有無變更設計，
沒有為私人整地。我都是按照設計圖施工的」等語，顯係迴護上訴人之詞，不足採信
，遽認上訴人等圖利張阿菊，亦嫌速斷。再原判決認定「……該工程用於道路整修之
經費僅四十八萬零六百五十四元，餘一百一十二萬九千三百四十六元悉數用於挖、填
土方施作擋土牆為張阿菊私有地整地，使張阿菊等人獲得一百一十二萬九千三百四十
六元之不法利益；惟未於理由說明其依據，復有判決不備理由併依法應調查之證據未
予調查之違誤，難昭信服，上訴人等上訴意旨，執以指摘原判決不當，非無理由，應
認有撤銷發回更審之原因。
據上論結，應依刑事訴訟法第三百九十七條、第四百零一條，判決如主文。
中      華      民      國    九十一    年      六      月      六      日
                              最高法院刑事第十一庭
                                  審判長法官  呂  潮  澤
                                        法官  白  文  漳
                                        法官  陳  世  雄
                                        法官  孫  增  同
                                        法官  林  開  任
      右正本證明與原本無異
                                              書  記  官
中      華      民      國    九十一    年      六      月     十一     日
